【裁判字號】    97,訴,496
【裁判日期】    970918
【裁判案由】    損害賠償
【裁判全文】
臺灣士林地方法院民事判決               97年度訴字第496號
原      告  乙○○
            戊○○
            丙○○
            壬○○○
            己○○
            庚○○
            丁○○
共      同
訴訟代理人  蔡慧玲    律師
            龍毓梅    律師
            李子聿    律師
被      告  辛○○
訴訟代理人  簡旭成    律師
            黃啟逢    律師
複  代理人  癸○○
被      告  甲○○
訴訟代理人  蘇進文    律師
上列當事人間損害賠償事件，本院於97年9 月4 日言詞辯論終結
，判決如下：
    主  文
被告辛○○應給付原告戊○○新臺幣柒拾捌萬伍仟柒佰壹拾元，
應給付原告乙○○新臺幣壹佰零貳萬壹仟玖佰壹拾伍元，應給付
原告丙○○、壬○○○、己○○、庚○○及丁○○各新臺幣拾
捌萬伍仟柒佰壹拾伍元，及均自民國九十五年二月十九日起至清
償日止，按週年利率百分之五計算之利息。
原告其餘之訴駁回。
訴訟費用由原告丙○○負擔百分之十二；原告乙○○、壬○○○
、己○○、庚○○、丁○○各負擔百分之五；原告戊○○負擔百
分之三，其餘百分之六十由被告辛○○負擔。
本判決第一項關於原告丙○○、壬○○○、己○○、庚○○及丁○○部分得假執行；關於原告戊○○部分於原告戊○○以新臺幣
貳拾柒萬元供擔保後，得為假執行；關於原告乙○○部分於原告
乙○○以新臺幣拾伍萬元供擔保後，得為假執行。但被告辛○○如分別以新臺幣柒拾捌萬伍仟柒佰壹拾元及新臺幣壹佰零貳萬
壹仟玖佰壹拾伍元為被告戊○○、乙○○預供擔保或將上開金額
提存後，得免為假執行。
原告其餘假執行之聲請駁回。
    事實及理由
一、原告起訴主張：原告戊○○之配偶即原告乙○○、丙○○、
    壬○○○、己○○、庚○○、丁○○之父林金，於民國95年
    2 月26日上午5 時許，在臺北市士林區○○○路○ 段及中正
    路口行人穿越道上，遭被告辛○○駕駛車號DJ-7539 號自用
    小客車，超速闖紅燈撞傷倒地，詎被告辛○○未停車察看而
    加速逃逸，隨後又有被告甲○○酒後達不能安全駕駛之程度
    ，仍駕駛車號EQ-8768 號自用小客車行經林金前開倒臥處，
    因未注意車前狀況，致右前輪輾壓林金身體，致林金頭部、
    臉部、後頸部、胸部、背部及四肢多處受有挫傷、骨折、臟
    器破裂、內出血及休克等傷害，經送醫急救，仍因傷重不治
    死亡。原告乙○○為此支出殯葬費用超過新臺幣（以下同）
    250 萬元，扣除已領取之強制汽車責任險保險金150 萬元，
    仍有100 萬元之殯葬費支出損害，另原告7 人分別為林金之
    配偶及子女，因林金死亡，精神上均受有重大損害，原告戊○○為林金之配偶與原告丙○○為林金之長女，各請求精神
    上慰撫金100 萬元；原告乙○○、壬○○○、己○○、庚○○及丁○○則各請求精神上慰撫金60萬元，為此依民法第18
    4 條第1 項前段、第185 條第1 項前段及第192 條第1 項、
    第194 條規定，聲明求為：(一)被告應連帶給付原告乙○○16
    0 萬元暨自起訴狀繕本送達之翌日起至清償日止，按週年利
    率百分之5 計算之利息、(二)被告應連帶給付被告林素汝、己○○、庚○○及丁○○各60萬元暨均自起訴狀繕本送達之翌
    日起至清償日止，按週年利率百分之5 計算之利息、(三)被告
    應連帶給付原告戊○○及丙○○各100 萬元暨均自起訴狀繕
    本送達之翌日起至清償日止，按週年利率百分之5 計算之利
    息、(四)訴訟費用由被告連帶負擔、(五)願供擔保請准宣告假執
    行之判決。
二、被告辛○○則以：伊不否認因過失致林金死亡，然原告有關
    殯葬費之請求250 萬元，顯不合常情，其中誦經費部分，因
    原告己○○為地藏禪寺住持，此部分顯未有實際支出。而伊
    係開南高職畢業，在事故發生前從事二手車買賣，現正待業
    中，無固定收入及恆產，因負債過多與銀行協商還款中，事
    發後向警方自首，並向家屬道歉，未推諉規避過失。另伊亦
    曾四處籌措慰問金10萬元欲交付原告，遭原告拒收，原告每
    人均要求60萬元之精神慰撫金，伊窮盡一生亦無法清償。再
    原告已領取150 萬元之強制汽車責任保險金，應自被告賠償
    金額中扣除。而伊於96年3 月1 日亦前往地藏禪寺給付3 萬
    元要求為死者超度念經，如認有喪葬誦經費用，亦應就此部
    分扣除等語置辯，故聲明求為：(一)原告之訴駁回。(二)訴訟費
    用由原告負擔。(三)如受不利判決，願供擔保請准宣告免予假
    執行之判決。
三、被告甲○○則以：林金遭被告辛○○撞擊，身體重要器官已
    嚴重受創，因未即時就醫而難救治，其死亡並非事後經過該
    處，在天色昏暗氣候雨霧視線不清難以預見或發現林金躺臥
    在快車道上的伊所造成。被害人林金之死亡與伊駕車行為並
    無因果關係。縱認有因果關係，原告乙○○請求之喪葬費亦
    有不實及過高之情。且伊不過五專畢業，名下無毫無不動產
    或有價值之物，另有卡債200 餘萬元本息尚未清償，每月仰
    賴約2 、3 萬元薪資渡日，實無力負擔原告所提精神慰撫金
    等語置辯，故聲明求為：(一)原告之訴及假執行之聲請均駁回
    。(二)如受不利之判決，願供擔保請准免予假執行。
四、按故意或過失，不法侵害他人之權利者，負損害賠償責任；
    不法侵害他人致死者，對於支出醫療及增加生活上需要之費
    用或殯葬費之人，亦應負損害賠償責任；不法侵害他人致死
    者，被害人之父、母、子、女及配偶，雖非財產上之損害，
    亦得請求賠償相當之金額，民法第184 條第1 項前段、第19
    2 條第1 項、第194 條分別定有明文。惟依前開法條規定請
    求損害賠償者，仍須以被告之行為與權利受侵害具有相當因
    果關係為要件，倘無相當因果關係，則難令其負損害賠償責
    任。本件原告主張原告戊○○之配偶即原告乙○○、丙○○
    、壬○○○、己○○、庚○○、丁○○之父林金，於95年2
    月26日上午5 時許，在臺北市士林區○○○路○ 段及中正路
    口行人穿越道上，遭被告辛○○駕駛車號DJ-7539 號自用小
    客車超速闖紅燈撞傷倒地，被告辛○○未停車察看加速逃逸
    ，隨後又有酒後達不能安全駕駛之程度之被告甲○○駕駛車
    號EQ -8768號自用小客車行經林金倒臥處，以右前輪輾壓林
    金身體。林金因此車禍頭部、臉部、後頸部、胸部、背部及
    四肢多處受有挫傷、骨折、臟器破裂、內出血及休克，嗣傷
    重不治死亡等事實，為被告辛○○及甲○○所不爭執，堪認
    定為真實。而被告辛○○並不否認其因前揭過失駕駛行為造
    成林金死亡，均堪認定。是主要應釐清者有：(一)被告甲○○
    前揭駕駛行為與林金之死亡是否具有因果關係？(二)原告乙○○是否為林金支出殯葬費用250 萬元？如有，其支出是否具
    有必要性？(三)原告各得請求之慰撫金數額為何？(四)原告已領
    取之強制汽車責任險保險金如何扣除？
五、就前揭應釐清項事項，茲分別敘述如下：
  (一)被告甲○○駕駛行為與林金之死亡不具相當之因果關係：
    1.查被告辛○○自承駕駛賓士車，以時速70公里撞擊被害人
      ，導致賓士車車損，燈殼掉落，擋風玻璃蛛蜘網狀破裂（
      見臺灣士林地方法院檢察署95年度偵字第500 號卷【以下
      簡稱偵字第500 號卷】第66至73頁車損照片及命案現場勘
      查報告編號29、30之照片）。而被害人林金原行走在行人
      穿越道上，由其事故後躺臥之位置可知，林金當時至少被
      撞飛15公尺外，此見道路交通事故現場圖甚明（見偵字第
      500 號卷第40頁）。姑不論被害人林金當時已有70高齡（
      15年5 月17日生），一般人遇此撞擊恐皆有當場死亡之高
      度可能。再參酌證人劉坤明於刑事案件審理時證稱：伊發
      現好像有人躺在車道上，就下車看，下車看到被害人時，
      被害人好像已無活動跡象了…走沒多久就看到後車壓過被
      害人，伊把他攔下來等語（見本院95年度交訴字第72號卷
      一第159 、163 、164 、165 頁），已足認被害人林金於
      遭被告甲○○碾壓前已經死亡。
    2.證人劉坤明於95年2 月26日警訊陳稱…看見一部自小客EQ
      -8768 …從該物體碾過」，繼於95年3 月14日警詢指陳「
      當時我見該車應該是右前輪碾過林金身體的下半身」等語
      （見偵字第500 號卷第30、32頁），嗣於本院刑事案件審
      理時證稱：警詢所稱下半身是指膝蓋以下的部分等語（見
      本院95年度交訴字第72號卷一第161 頁）。對照法務部法
      醫研究所鑑定書所載死者2 側膝蓋骨折（見相字卷第90頁
      ），亦可佐證證人劉坤明所述非虛。倘被告甲○○僅碾壓
      被害人林金之膝蓋以下，是否足以造成被害人林金死亡，
      亦非無疑。
    3.觀諸證人劉坤明於刑事案件歷次之證述，其於事發當日清
      晨5 時10分行經案發地點，並未目擊被告辛○○撞及被害
      人林金之情景。再參酌被告辛○○之供述，其撞及被害人
      之時間係在當日清晨5 時許，此間有10分鐘時間落差，期
      間究竟發生何時？是否另有車輛碾壓被害人胸部，並非完
      全無疑？據此法務部法醫研究所鑑定結果雖認被害人林金
      因車輛碰撞致身體多處鈍挫傷、內出血、藏器破裂（心）
      、骨折而死亡，解剖時發現胸部有被重壓發生骨折及內臟
      破裂，是否係後到之車輛造成請以偵查結果為依據等語（
      見相字第172 號卷第89至93頁鑑定書），惟依現存之證據
      判斷，仍無法證實被告甲○○係碾壓被害人林金之胸部。
    4.綜合審酌前揭證據資料，本院被告甲○○縱有碾過被害人
      林金，但尚無證據足證被害人林金遭碾過時仍然存活，自
      難認定被害人林金之死亡與被告甲○○之駕駛行為，具有
      因果關係。
  (二)原告乙○○是否為林金支出殯葬費用250 萬元？如有，其支
    出是否具有必要性？其支出之必要費用數額為何？
    1.原告乙○○確有250萬元之殯葬費支出：
      原告乙○○主張其因被害人林金死亡支出殯葬費用250 萬
      元，業據其提出喪禮黑白照片（見本院卷第66頁至68頁）
      、台北地藏王禪寺感謝狀影本（見本院卷第69頁至75頁）
      、通化號葬儀服務有限公司林金老先生治喪明細表影本（
      見本院卷第108 頁）及免用統一發票收據影本為證（見本
      院卷第109 頁），應認其舉證已足，堪信為真實。被告辛○○空言抗辯原告乙○○並未實際支出，要非可採。原告
      另聲請本院函查是否確有此項支出云云，已毋庸再行函查
      。至被告辛○○表示原告應聲請傳喚證人到庭證實確有支
      出云云，則係對於原告提出之證據方法表示其意見，要非
      聲請本院調查證據，附此敘明。
    2.原告乙○○支出前揭殯葬費之必要性？
      (1)誦經費：
        依原告所提出之台北地藏王禪寺感謝狀影本上「樂捐」
        之記載，另參酌原告乙○○各次支付之金額或為4 萬6
        千元，或6 萬元，10萬元、20萬元，並非固定，且無客
        觀計算基礎，衡情該項支出，可隨原告乙○○主觀意思
        而變動，性質上雖可認為係為辦理林金之喪葬而支出，
        但終與誦經對價有間，難認係殯葬之必要費用。
      (2)原告乙○○支出之各項殯葬費，雜費8 千元及殯儀用具
        3 千元，無從窺知實際支出之品項，難認有必要，首應
        予以剔除。另投射燈支出4 千元核非必要，亦應剔除。
        又花海20萬元、高腳花藍9 萬元，雖具靈堂佈置之性置
        ，仍屬喪葬支出，但原告乙○○既另有其他佈置之支出
        ，此部分金額核屬過高，花海及高腳花藍各於3 萬元之
        範圍內可認必要，逾此部分應予剔除外，其餘移體車輛
        3 千元、移體工人2 千元、棺木68,000元、壽衣9 千元
        、靈骨罈16萬元、瓷相2 千元、刻令子1,200 元、柑片
        3 千元、扛尖12,000元、靈車8 千元、樂隊16,000元、
        交通車12,000元、司儀8 千元、襄儀8 千元、外排樓8
        千元、禮堂布幔3 萬元、三鮮花3 千元、地毯3 千元、
        走道花45,000元、七佛幡7 千元、安靈佈置68,000、安
        靈用品8 千元、冰箱運費4 千元、冷藏費用28,500元、
        市政府規費2 千元、蓮花被3 千元、往生被500 元、訃
        文3 萬元、代辦手續費6 千元、告別式供品18,000元，
        經核金額並未過高，均屬殯葬之必要費用。
    3.依上所述，原告乙○○支出之殯葬必要費用金額應為636,
      200 元（計算式如下：3000+2000+68000+9000+160000+20
      00+1200+3000+12000+8000+16000+12000+8000+8000+8000
      +30000+3000+3000+45000+7000+30000+30000+68000+8000
      +4000+28500+2000+3000+500+30000+6000+18000=636200
      ）。
  (三)原告各得請求之慰撫金數額為何？
    原告戊○○為林金之妻，原告乙○○、丙○○、壬○○○、
    己○○、庚○○、丁○○分別為林金之長男、長女、次女、
    三女、四女及五女，與被害人均屬至親關係，因本件車禍哀
    痛逾恆，蒙受精神上無可彌補之鉅大痛苦。本院斟酌原告戊○○最高學歷為國小，擔任家庭主婦；原告乙○○最高學歷
    高中，任職公司擔任經理；原告丙○○及己○○最高學歷均
    為佛學院，為寺院常住眾；原告壬○○○學歷高中，以行政
    為職；原告庚○○學歷高中，為家庭主婦；原告丁○○學歷
    大專，為公司行政人員。另被告辛○○於事故發生時，從事
    買賣二手車之工作，96年度並無所得報稅資料，有財政部臺
    北市國稅局96年度綜合所得稅各類所得資料清單可稽（本院
    卷第93至94頁），並審酌本件事故發生之實際情況、兩造之
    身分、地位、經濟能力、原告因此所受痛苦之程度等一切情
    狀，認原告戊○○請求非財產上損害100 萬元及原告乙○○
    、壬○○○、己○○、庚○○、丁○○各請求60萬元，尚稱
    妥適，並未過高，洵屬有據。至原告丙○○請求100 萬則屬
    過高，應酌予核減至60萬元較為合理。
  (四)原告已領取之強制汽車責任險保險金如何扣除？
    1.按強制汽車責任保險給付種類有三，即傷害醫療費用給付
      、殘廢給付及死亡給付。而死亡給付，其受益人為被害人
      之繼承人；保險人依強制汽車責任保險法規定給付之保險
      金，視為加害人或被保險人損害賠償金額之一部分，加害
      人或被保險人受賠償請求時，得扣減之，94年2 月5 日修
      正強制汽車責任保險法第25條、第10條第2 款、第30條分
      別定有明文。是被害人因行車事故死亡，而得請領強制汽
      車責任保險死亡給付之人，為被害人繼承人，惟其所受領
      之保險給付，則視為加害人損害賠償之一部，於請求賠償
      時應予扣減。而不法侵害他人致死之損害賠償責任，包括
      非財產上損害在內，為民法第194 條所明定，則得扣除強
      制汽車責任保險金之損害賠償金額，除財產上損害賠償金
      額外，自應包含非財產上損害賠償在內。若被害人之繼承
      人有數人時，所得分受之保險給付，自應按渠應繼分之比
      例分別扣減。另因強制汽車責任保險給付中之死亡給付，
      雖以被害人之繼承人為受益人，但因未區別給付賠償之明
      細項目，即無從分別各項得請求之名目予以分別扣減，即
      僅得按總額扣減之。
    2.本件被害人林金之繼承人為原告7 人，每人應繼分為7 分
      之1 ，依比例分別扣減之數額各應為214,285 元（1,500,
      000 ÷7=214,285 ，元以下無條件捨去）。惟依此計算方
      式扣減，扣減總額僅達1,499,995 元，所生差額5 元，依
      衡平原則，宜自慰撫金數額較多之原告戊○○處扣減之，
      是其扣減總額應為214,290 元。
六、原告各得請求被告辛○○給付之金額：
  (一)原告戊○○得向被告辛○○請求之金額，應以總損害額100
    萬元扣除可分配之強制汽車責任險保險金214,290 元，而為
    785,710 元（0000000-000000=785710） 。
  (二)原告乙○○得向被告辛○○請求之金額，則應以其總損害額
    1,236,200 元（636200+600000=0000000） 扣除可分配之強
    制汽車責任險保險金214,285 元，而為1,021,915 元（0000
    000-000000=0000000） 。
  (三)原告丙○○、壬○○○、己○○、庚○○、丁○○得向被告
    辛○○請求之金額，則各應以總損害額60萬元扣除可分配之
    強制汽車責任險保險金214,285 元，而各為385,715 元（00
    0000-000000=385715）。
  (四)至被告辛○○辯稱其於96年3 月1 日亦前往地藏禪寺給付3
    萬元要求為死者超度念經，如認有喪葬誦經費用亦應扣除云
    云，因該誦經費係屬被告辛○○自願任意向第3 人支出，自
    不得加以扣減。
七、綜上所述，被告辛○○因過失造成林金死亡，被告甲○○則
    與林金之死亡並無相當因果關係。據此原告等人得依侵權行
    為之法律關係，分別於前揭數額之範圍內，請求被告辛○○
    損害賠償，惟不得請求甲○○負連帶損害賠償責任。而原告
    等人就上開數額起訴請求被告辛○○賠償，被告辛○○迄未
    賠償，原告等人亦均得自被告辛○○知悉渠等起訴請求之翌
    日（即95年2 月18日起訴狀繕本送達之翌日）起，請求被告
    辛○○給付法定遲延利息（即按週年利率百分之五計算之利
    息）。從而，原告等人之請求於前揭範圍內，核屬有據，應
    予准許，逾此部分，則無理由，應予駁回。
八、原告等均陳明願供擔保請准宣告假執行，經核原告丙○○、
    壬○○○、庚○○、林慧連、己○○勝訴部分，因本判決所
    命給付未逾50萬元，依民事訴訟法第389 條第1 項第5 款規
    定，本院應依職權宣告假執行，渠等假執行之聲請，僅係促
    使法院職權發動，毋庸另予准駁之表示。另原告戊○○、乙○○關於假執行及被告辛○○關於免予假執行之聲請，於原
    告等勝訴部分，於法相合，爰予准許，並各酌定如主文所示
    之擔保金額。至原告等敗訴部分，其假執行之聲請已失所附
    麗，應併予駁回。
九、據上論結，本件原告之訴為一部有理由、一部無理由，依民
    事訴訟法第79條、第85條第1 項但書、第389 條第1 項第5
    款、第390 條第2 項、第392 條第2 項，判決如主文。
中    華    民    國    97    年    9     月    18    日
                  民事第一庭  法  官  周群翔
以上正本係照原本作成。
如對本判決上訴須於判決送達後20日內向本院提出上訴狀。
中    華    民    國    97    年    9     月    19    日
                              書記官  阮弘毅


司法院資訊處製作；財團法人民間司法改革基金會備份。
